【裁判字號】    98,訴,627
【裁判日期】    990120
【裁判案由】    違反毒品危害防制條例
【裁判全文】
臺灣嘉義地方法院刑事判決               98年度訴字第627號
公  訴  人  臺灣嘉義地方法院檢察署檢察官
被      告  戊○○
選任辯護人  林春發律師
上列被告因違反毒品危害防制條例等案件，經檢察官提起公訴（
98年度偵字第2820、4775號），本院判決如下：
    主  文
戊○○犯附表所示各罪，各處如附表所載之刑。應執行有期徒刑
拾捌年，販賣毒品所得共計新臺幣伍仟伍佰元沒收，如全部或一
部不能沒收時，以其財產抵償之。
    犯 罪 事 實
一、戊○○（綽號大粒、大達）基於同時販賣第1級毒品海洛因
    、第2級毒品甲基安非他命以營利之犯意，以門號000000000
    0號行動電話作為聯絡工具，由自稱「賣麵的」之丙○○使
    用門號0000000000號行動電話，撥打戊○○使用之前揭行動
    電話，約定見面地點，於附表編號1所示之時間，至嘉義市
    ○○○路365巷7號丙○○住處附近，由戊○○以新臺幣（下
    同）1,500元之價格，同時交付海洛因、甲基安非他命各1包
    予丙○○，並收受丙○○所交付之1,500元。戊○○復另行
    起意，基於販賣甲基安非他命以營利之各別犯意，由丁○○
    以其所有之門號0000000000號行動電話，與戊○○所使用之
    前開行動電話聯絡後，分別於附表編號2、3所示時間、地點
    ，由戊○○以附表編號2、3所列價格，持所示數量之甲基安
    非他命，販賣予丁○○共2次，並收受丁○○所交付之價金
    共計4,000元。嗣經警於98年3月31日拘提戊○○到案，並扣
    得與本件犯行無關序號000000000000000、000000000000000
    之行動電話2支、聯絡簿2本等物，而悉上情。
二、案經嘉義縣警察局移送臺灣嘉義地方法院檢察署檢察官偵查
    起訴。
    理  由
壹、程序事項
一、按被告之自白，須非出於強暴、脅迫、利誘、詐欺、違法羈
    押或其他不正方法，且與事實相符者，始得採為認定被告犯
    罪事實之證據，刑事訴訟法第156條第1項定有明文。此項證
    據能力之限制，係以被告之自白必須出於其自由意志之發動
    ，用以確保自白之真實性。本件被告於98年3月31日下午2時
    許在嘉義縣警察局刑警大隊接受詢問時坦承：98年1月初開
    始販賣甲基安非他命（筆錄係以安非他命記載，以下均稱甲
    基安非他命），直至2月下旬，當時使用門號0000000000號
    行動電話，他人撥打電話聯絡後，以每包0.5公克，2,000元
    之價格成交等語（見嘉義縣警察局嘉縣警刑偵二字第098007
    9030號卷，下稱警(一)卷，第2頁），然被告於本院行準備程
    序時抗辯：於98年3月31日警詢時，有提藥之戒斷症狀，顯
    不能接受詢問，即警詢之自白不具任意性云云（見本院(一)卷
    第41頁）。惟經本院勘驗被告於98年3月31日下午2時許之警
    詢錄音，採一問一答，被告回答流暢，並無向詢問人表示毒
    癮發作或服用安眠藥而不能陳述，亦無受強暴脅迫等不法取
    供而不自由陳述等情形，此有勘驗筆錄乙份在卷可稽（見本
    院(一)卷第170頁），另製作被告前揭警詢筆錄之員警己○○
    於本院審理時到庭具結證稱：偵辦毒品案件已有6年，在警
    局看過毒癮發作之人，有流鼻涕、無精神、力氣等狀況，會
    待其回復正常後再製作筆錄；當日詢問被告時，並無此種情
    形，且其亦未表示有何精神不濟、意識不清等情形，可正常
    陳述等語（見本院(一)卷第73、74頁），且當時係下午，亦非
    夜間而有疲勞詢問之情形，至於被告另辯稱：98年3月30 日
    有至醫院接受美沙冬治療云云（見本院(一)卷第41頁），然經
    本院函詢行政院國軍退除役官兵輔導委員會嘉義榮民醫院，
    被告於98年3月23日經評估開始參加美沙冬替代療法治療，
    於98年3月29、30日均未報到，此有該院98年10月12日嘉醫
    行字第0980007976號函1份存卷為佐（見本院(一)卷第180、18
    1頁），被告上開辯解顯非屬實，亦無從為其有利之認定，
    是其辯稱：警詢當時毒癮發作云云，自不足採，其警詢陳述
    係出於自由意志之陳述而有證據能力，應可認定。
二、次按被告以外之人於審判外之言詞或書面陳述，除法律有規
    定者外，不得作為證據，刑事訴訟法第159條第1項定有明文
    。又被告以外之人於偵查中向檢察官所為之陳述，除顯有不
    可信之情況者外，得為證據，此觀同法第159條之1第2項規
    定亦明。又刑事被告之詰問權，係指訴訟上被告有在審判庭
    詰問證人之權利，偵查中檢察官訊問證人，旨在蒐集被告犯
    罪證據，以確認被告嫌疑之有無及內容，與審判中透過當事
    人之攻防，經由詰問程序調查證人以認定事實之性質及目的
    有別，且偵查中辯護人僅有在場權及陳述意見權，此觀刑事
    訴訟法第245條第2項前段之規定甚明，檢察官訊問證人並無
    必須傳喚被告使其得以在場之規定，同法第248條第1項前段
    雖規定「如被告在場者，被告得親自詰問」，亦僅賦予該在
    場被告於檢察官訊問證人時得親自詰問證人之機會而已，被
    告如不在場，殊難期有親自詰問之可能。此項未經被告詰問
    之被告以外之人於偵查中向檢察官所為之陳述，依刑事訴訟
    法第159條第1項、第159條之1第2項之規定，除顯有不可信
    之例外情況外，原則上為「法律規定得為證據」之傳聞例外
    ，依其文義解釋及立法理由之說明，並無限縮於檢察官在偵
    查中訊問證人之程序，應已給予被告或其辯護人對該證人行
    使反對詰問權者，始有證據能力之可言。為保障被告之反對
    詰問權，並與現行法對傳聞例外所建構之證據容許範圍求其
    平衡，證人在偵查中雖未經被告之詰問，倘被告於審判中已
    經對該證人當庭及先前之陳述進行詰問，即已賦予被告對該
    證人詰問之機會，則該證人於偵查中之陳述即屬完足調查之
    證據，而得作為判斷之依據（最高法院97年度臺上字第405
    號判決意旨可參）。本件證人丁○○、甲○○、丙○○、乙○○於偵查中經具結所為證言，屬被告以外之人於審判外之
    言詞陳述，惟係於自由意志下為之，並經檢察官告知刑事訴
    訟法第181條所定得拒絕證言之情形後具結，復無顯不可信
    之情形，揆諸上開法律規定，自應有證據能力，被告之選任
    辯護人主張前揭正人於偵查中未予被告對質詰問之權利，其
    等之證述應無證據能力乙節，揆以前揭說明，難認為有理由
    。至於被告之選任辯護人主張證人丁○○、甲○○、丙○○
    、乙○○於警詢中之供述，無證據能力（見本院(一)卷第42、
    35至36頁背面），因其等於警詢之證述屬被告以外之人在審
    判外之陳述，原則上不得以之直接作為認定犯罪事實與否之
    證據，即無證據能力，但仍得作為彈劾證據，用以爭執或減
    損被告、證人陳述之證明力（最高法院97年度臺上字第67、
    483號判決意旨參照）。
三、另通訊監察錄音之譯文，僅屬依據監聽錄音結果予以翻譯之
    文字，固具文書證據之外觀，惟實際上仍應認監聽所得之錄
    音帶或光碟，始屬調查犯罪所得之證物。而刑事訴訟法第16
    5條之1第2項所稱之證物，如其蒐證程序合法，並經合法調
    查，自具證據能力。因此檢察官如提出通訊監察錄音之譯文
    為其證據方法，實乃以其監聽所得之錄音帶或光碟，為調查
    犯罪所得之證物，法院本應依刑事訴訟法第165條之1所列之
    方法調查，以判斷該錄音帶或光碟是否與通訊監察錄音之譯
    文相符。而監聽錄音製作之譯文，雖通常為偵查犯罪機關單
    方面製作，然若被告或訴訟關係人對其真實性並無爭執，經
    法院於審判期日提示譯文供當事人辨認、表示意見並為辯論
    者，程式自屬適法（最高法院95年度臺上字第295號、94年
    度臺上字第4665號判決要旨參照)。查本件卷內之通訊監察
    譯文，依法取得通訊監察書而於98年1月23日上午10時許至
    98年3月20日上午10時許止進行監聽，此有通訊監察書2份附
    卷為佐（見警(一)卷第19、20頁；本院(二)卷第129、130頁），
    而警方依監聽錄音所製作之譯文（除警方自行加註括弧部分
    外），經本院提示予公訴檢察官、被告及選任辯護人後，於
    言詞辯論時表示並無異議（見本院(二)卷第118頁），則依上
    開說明，本案卷內通訊監察譯文自具證據能力。
四、又依內政部所頒布之「警察機關實施指認犯罪嫌疑人程序要
    領」之規定，指認嫌疑人之程序，應具備以下幾個要點：指
    認前應由指認人先陳述犯罪嫌疑人特徵、指認前不得有任何
    可能暗示、誘導之安排出現、指認前必須告訴指認人，犯罪
    嫌疑人並不一定存在於被指認人之中、實施指認，應於偵訊
    室或適當處所為之、應為非一對一之成列指認（選擇式指認
    ）、被指認之人在外形上不得有重大差異、實施指認應拍攝
    被指認人照片，並製作紀錄表附於筆錄、實施照片指認，不
    得以單一相片提供指認，並避免提供老舊照片指認，基此，
    因證人之認知與記憶之運作方式，以單一指證方式極易因期
    望之印象而出現誤認之可能性，即若符合上開指認程序之要
    求，所為之指證資料，應有證據能力，是證人丁○○、甲○○、丙○○、乙○○之指認紀錄表，均列6人供指認，此有
    犯罪嫌疑人指認表4份存卷可憑（見警(一)卷第10頁；嘉義縣
    警察局嘉縣警刑偵二字第09800號卷，下稱警(二)卷，第15至1
    7頁），與上開規定相符，自有證據能力。
五、另被告以外之人於審判外之陳述，雖不符前4條（即刑事訴
    訟法第159條之1至之4）之規定，而經當事人於審判程序同
    意作為證據，法院審酌該言詞陳述或書面陳述作成時之情況
    ，認為適當者，亦得為證據。當事人、代理人或辯護人於法
    院調查證據時，知有第159條第1項不得為證據之情形，而未
    於言詞辯論終結前聲明異議者，視為有前項之同意，此觀刑
    事訴訟法第159條之5規定即明。本件公訴檢察官、被告、選
    任辯護人對於本案引用之相關具傳聞性質證據資料，包括通
    聯調閱查詢單等件（詳如下述）之證據能力，均表示同意作
    為本案之證據，且迄於言詞辯論終結前亦未聲明異議。本院
    審酌證據資料作成時之情況，核無違法取證或其他瑕疵，認
    為以之作為證據為適當，自得作為證據。至於扣案序號0000
    00000000000、000000000000000之行動電話2支、聯絡簿2本
    ，係員警執行搜索而查扣，核非供述證據，而取得之過程及
    手段亦查無違法或不當之情事，並經本院依法定程序進行調
    查，亦得為證據，併以說明。
貳、實體事項
甲、有罪部分
一、訊據被告戊○○，於警詢時固坦承：於98年1月初至2月下旬
    確有販賣甲基安非他命，前揭扣案之物品均為其所有等語（
    見警(一)卷第2至3頁），惟於偵查中及本院準備程序、審理時
    均矢口否認有何附表所示販賣甲基安非他命犯行，於本院行
    準備程序時辯稱：警詢時意識不清，均亂講，與丁○○有債
    務糾紛，不認識丙○○云云。惟查：
(一)被告於附表編號1所示時間、地點，販賣價格1,500元之海洛
    因及甲基安非他命之各1包予丙○○乙節：
１、證人丙○○於偵查中具結證稱：98年2月7日所示譯文有交易
    成功，各買海洛因及甲基安非他命1,000元，但僅給付1,500
    元予被告，交易地點在住處附近等語甚詳（見偵查卷第49頁
    ），並有指認紀錄表、通訊監察書、電話查詢資料、通訊監
    察譯文各乙份在卷可查（見警(一)卷第19至20頁；偵查卷第44
    至46頁），觀諸前揭通聯譯文，丙○○（B）使用門號00000
    00000號行動電話撥打被告（A）使用之門號0000000000號行
    動電話，於98年2月7日凌晨2時58分25秒對話內容為：「B：
    大仔賣麵的。A：嗯！B：我等一下先拿1千5明天給你…」等
    語，被告亦坦承上開通聯譯文為其與丙○○之對話無誤（見
    本院(二)卷第122頁），是依丙○○之證述即為向被告聯絡購
    買毒品，並因而交易取得毒品無訛。至於譯文內容雖未見約
    定購買毒品之數量、價格等情，然衡以販賣毒品影響國民健
    康及社會秩序，立法者科以重罰，檢調司法機關亦嚴加查緝
    ，是販毒者為規避查緝，本即少有直接以「毒品」、「海洛
    因」等名稱或相近之用語稱之，多以暗語或彼此已有默契之
    含混語意而為溝通，丙○○與被告對此均知之甚詳，另丙○○前有違反麻醉藥品管理條例等施用毒品案件紀錄，顯有施
    用毒品習性，此有臺灣高等法院被告前案紀錄表乙份存卷堪
    佐（見本院(一)卷第50至51頁背面），即有向被告購買海洛因
    、甲基安非他命之動機與需求，是縱通聯譯文未顯示丙○○
    事前與被告就交付之毒品種類、數量、價格為具體之約定，
    仍無礙於丙○○前揭證詞之可信性，況被告於警詢時亦坦承
    ：於98年1月初至2月下旬有販賣甲基安非他命等語，更徵丙○○前揭證詞應可採信。至於被告於偵查中改辯稱：幫他人
    買毒品云云，於本院行準備程序時再辯解：並未幫忙拿毒品
    云云（見本院(一)卷第41頁），前後供詞反覆不一，空言未販
    賣海洛因、甲基安非他命予丙○○云云，顯屬臨訟飾卸之詞
    ，不足為採。
２、另丙○○於本院審理時具結證稱：前跟被告借貸5,000元，
    因未償還曾遭被告毆打；知道被告有施用毒品，於98年2月7
    日故意撥打電話聯絡被告表示要毒品，引其出來，欲毆打報
    復之，但當日被告並未出現云云（見本院(二)卷第97至99頁）
    ，復又證稱：98年2月7日告知被告「貢丸」被「雷仔」毆打
    ，被告要伊轉告「雷仔」不要打「貢丸」，伊叫「雷仔」嚇
    一下「貢丸」即可，「貢丸」係伊與被告共同之朋友云云（
    見本院(二)卷第100頁），另再證述：當日有拿1,500元予被告
    ，但被告並未拿「東西」給伊，說要抵欠款5,000元，即剩
    3,500元，檢察官訊問時證稱交易成功係記載錯誤，但檢察
    官並未訊問如此深入，所以未證稱有拿1,500元予被告云云
    （見本院(二)卷第102、104頁），然又證稱：被告取走1,500
    元，雖未交付「東西」，也是交易成功云云（見本院(二)卷第
    108頁），另再證陳：將1,500元交予被告後，即去救「貢丸
    」，不知道「貢丸」、「雷仔」之真實姓名云云（見本院(二)
    卷第109、110頁），復亦證述：警察詢問及檢察官訊問時均
    無不法取供情事，按自己意思陳述等語（見本院(二)卷第105
    頁），衡以丙○○之高職畢業智識程度，應非難以理解「交
    易成功」之意義，其於偵查中之證述，除距離案發時間較近
    ，且於98年5月15日下午2時50分許接獲警方通知採尿，至警
    局接受詢問，於同日下午4時10分許即接受檢察官之訊問，
    較無預先構思設詞或與被告串證之可能外，亦無被告同為在
    庭之壓力，而於本院審理時，對於98年2月7日通訊監察譯文
    所示對話內容，若確係因先前積欠債務遭被告毆打心有不滿
    ，以購買毒品為幌子，誘騙被告出面而再毆打之，應不致告
    知「貢丸」遭他人毆打等情，要求被告出面解決，且亦不應
    於與被告見面時，交付被告1,500元，其於本院所為證詞，
    前後甚有矛盾，違背常理，又確實於當日通聯後與被告見面
    ，交付被告1,500元，果未拿到毒品，於偵查中何以證稱交
    易成功？再者，被告於本院審理時供稱：確實有去丙○○住
    處毆打之，不清楚丙○○有無交付1,500元，且借款5,000元
    迄今均未清償云云（見本院(二)卷第122頁），亦與丙○○於
    本院審理時之前揭證詞不合，更徵丙○○於本院審理時為圖
    使被告脫罪，欲推翻偵查中明確之證詞，然於本院交互詰問
    之下，卻無法自圓其說，致證述反覆，而難以憑信，其於偵
    查中具結之證述復又與警詢之證詞相當，亦能合理解釋通訊
    監察譯文內容，應可採信。
(二)被告於附表編號2、3所示時間（即公訴意旨所指98年2月間
    之1次、同年3月下旬某日）、地點，販賣價格2,000元之甲
    基安非他命各1包予丁○○乙節：
１、證人丁○○於偵查中具結證稱：98年2月向被告購買甲基安
    非他命，在嘉義市○○○路湖子內附近交易，98年3月下旬
    在伊住處交易1次，每次交易均為2,000元等語（見偵查卷第
    19頁），於本院審理時具結證稱：記得與被告交易成功應有
    2次，於98年2月7日下午1時26分30秒之通訊監察譯文所示，
    被告將毒品拿至伊住處，至於98年3月18日上午6時32分1秒
    及同日上午6時36分32秒之通訊監察譯文，並未在汽車旅館
    拿到毒品，而係於當日下午，被告將毒品拿至伊住處，購買
    2,000元等語（見本院(一)卷第93、95頁；本院(二)卷第21、22
    頁），又本件警方依法通訊監察被告（A）使用之前揭行動
    電話，丁○○（B）以其使用之門號0000000000號行動電話
    ，於97年2月7日下午1時6分32秒與被告之通話內容為：「（
    A）：鬥陣你有辦法到二分局這附近？（B）：二分局在哪？
    吳鳳南路附近嗎？你那邊有球嗎？（A）：對！（B）：我過
    去到那邊再打電話給你嗎」，於同日下午1時26分30秒之通
    話內容：「（A）：甘有出來了？（B）：有啦！在路上了。
    （A）：我跟你說要來你家，你從東西這。（B）：要回我家
    那邊？（A）：嗯。（B）：要經過橋嗎？兩座橋中間的加油
    站？（A）：對啦！在那邊好啦」；另於98年3月18日上午6
    時32分1秒之通話內容：「（B）：甘有？（A）：要多少？
    （B）：拿1張就好！（A）在哪裡？…（B）：全國汽車賓館
    嗎？我差不多5分鐘到」，於同日下午6時36分32秒之通話內
    容則為：「（B）：到了喔，拿1個球借我一下。（A）：嗯
    」等語，此有通訊監察書、通訊監察譯文各2份及電信查詢
    資料1份附卷可查（見警(一)卷第11、19至20頁；本院(一)卷第1
    42頁；本院(二)卷第129、130頁），雖並未提及購買之毒品種
    類、數量等情，然丁○○於本院審理時經提示譯文後證稱前
    節，確能合理證述譯文內容，亦與一般販毒者交易之對話隱
    晦內容相當，況警方依通訊監察所得情資，於98年3月26日
    傳喚丁○○以調查，於警方尚未提示通訊監察譯文前，丁○○即已陳述98年2月初有向被告購買甲基安非他命等情，復
    於偵查中再具結作證，前後所為證詞，並無不一致之處，佐
    以丁○○與被告並無恩怨，亦據其於本院審理時證述在卷（
    見本院(二)卷第20、21頁），即無誣陷被告，致陷偽證罪重罪
    之理，是丁○○前揭向被告購買毒品之證詞，應可採信。
２、至於丁○○於本院審理時先具結證稱：並非向被告購買，係
    與被告一起合資購買云云（見本院(一)卷第83頁），復又改證
    稱：係要被告向藥頭拿毒品，但不知道藥頭綽號，不認識藥
    頭，有要求被告介紹跟藥頭認識，但藥頭不願意，才叫被告
    幫忙拿云云（見本院(一)卷第87、88頁），另亦證稱：向被告
    買與請被告幫忙拿係相同意思云云（見本院(一)卷第88頁），
    然既認知「向被告買」與「請被告幫忙拿」同義，則於本院
    審理時卻特別強調係「請被告幫忙拿」而非「向被告買」，
    於警詢、偵查中卻未特別強調，已徵丁○○於本院審理時才
    改證述「請被告幫忙拿」云云，無非係為迴護被告，再佐以
    被告於本院行準備程序時辯解：並未幫忙拿毒品云云（見本
    院(一)卷第41頁），更見丁○○前揭證詞尚非可信。
３、再者，證人之證言縱令先後未盡相符，但法院本於審理所得
    之心證，就其證言一部分認為確實可信予以採取，原非法所
    不許（最高法院46年臺上字第1155號判例、85年度臺上字第
    4455號判決意旨可供參照），復衡諸證人基於人性之弱點以
    及避免得罪被告之考量，往往有在嗣後翻異前詞而改為有利
    於被告證述之現象，藉以避免遭被告仇視，於販賣毒品之案
    件，因販賣者罪責甚重，更見一般，而被告亦多利用此種情
    形，主張證人所為之指證前後矛盾或非出於本意，而請求法
    院排斥其證詞之可信性，惟法院對證人所為前後矛盾不一之
    證詞，不能僅依表面觀察，發現其一有矛盾情形即全然摒棄
    不採，亦不應依證人事後之翻供即認其原先之證詞不實，法
    院為確實發現真實，仍有必要依前述證人人性弱點之角度深
    切觀察其前後所為不同之證述，何者係真實可信，何者係事
    後為避免得罪被告所為迴護之詞，不應採信，以作為判決之
    依據。前揭丁○○於本院98年9月29日、98年12月9日審理時
    所為證詞，對於究竟向被告取得毒品之次數、時間及是否向
    被告購買毒品抑或與被告合資、由被告幫忙購買等節反覆不
    一，但經提示通訊監察譯文，明確證述前揭時間確實有向被
    告取得毒品，與前揭譯文所示相符，輔以施用毒品者對於向
    何人於何時購買毒品之細節，於事隔數月之後，難以強求其
    記憶深刻，且毫無誤記或忘記之情，然既有通訊監察譯文足
    以勾稽其向被告取得毒品之記憶，則前揭明確之證詞應可採
    信，不因其餘證詞之反覆，而致其證述全然不足為採。況丁○○亦有施用毒品之前案紀錄，此有臺灣高等法院被告前案
    紀錄表1份在卷足憑（見本院(一)卷第45頁），即有向被告購
    買甲基安非他命之動機及需求。綜前各節，被告於本院審理
    時徒言未販賣甲基安非他命予丁○○云云，不足為信。
(三)按毒品危害防制條例所規定之販賣毒品罪，雖未明示「營利
    之意圖」為其犯罪構成要件，然「販賣」一語，在文義解釋
    上當然已寓含有買賤賣貴，而從中取利之意思存在，且從商
    業交易原理與一般社會觀念而言，販賣行為於通常情形下，
    仍係以牟取利益為其活動之主要誘因與目的；再衡以毒品之
    非法交易向為政府查禁森嚴且重罰不寬貸之行為，為一般民
    眾普遍認知，而丙○○、丁○○與被告並無深交等情，倘非
    有利可圖，被告絕無平白甘冒被查緝重罰之高度風險，單純
    代不相識之他人購買毒品之理，是其販入之價格當較其出售
    之價格為低，而有從中賺取買賣價差牟利之意圖及事實，應
    屬合理認定。又販賣毒品非可公然為之，亦無公定價格，容
    易分裝並增減份量，而每次買賣之價量，可能隨時依雙方關
    係深淺、資力、需求量及對行情之認知、來源是否充裕、查
    緝是否嚴緊、購買者被查獲時供述購買對象之可能風險之評
    估等，而異其標準，非可一概論之，是販賣毒品之利得除被
    告坦承犯行或價量俱臻明確外，委難察得其交易實情，然販
    賣者從價差或量差中牟利之方式雖異，惟其販賣行為在意圖
    營利則屬同一；從而，舉凡有償交易，除足以反證其確係另
    基於某種非圖利本意之關係外，通常尚難因無法查悉其販入
    價格，做為是否高價賣出之比較，諉以無營利之意思而阻卻
    販賣犯行之追訴。本件被告販賣如附表所載毒品從中牟利，
    必有從中賺取買賣價差牟利之事實。被告雖因否認販賣而拒
    絕供出進價及售價之明細，惟被告以如附表所示之價格出售
    海洛因及甲基安非他命，自必包含被告冒險交易之利潤在內
    ，其有意圖營利之販賣犯意甚明。
(四)綜上所述，被告於警詢時自白部分犯行，與證人丙○○、丁○○前揭證述相當，堪信為真實，於偵查中及本院審理時所
    為前揭辯解，顯係圖卸刑責之詞，不足採信。本件事證明確
    ，被告犯行洵堪認定，應予依法論科。
二、論罪科刑
(一)被告本件犯行後，毒品危害防制條例第4條業已修正，並於
    98年5月20日公布，同年5月22日生效施行（司法院98年6月
    29日院臺廳刑一字第0980014643號函參照），又犯罪在刑法
    施行前，比較裁判前之法律孰為有利於行為人時，應就罪刑
    有關之一切情形，比較其全部之結果，而為整個之適用，不
    能割裂而分別適用有利益之條文，而關於法律變更之比較適
    用原則，於比較時應就罪刑有關之共犯、未遂犯、想像競合
    犯、牽連犯、連續犯、結合犯，以及累犯加重、自首減輕暨
    其他法定加減原因（如身分加減）與加減比例等一切情形，
    本於統一性及整體性原則，綜其全部罪刑之結果而為比較（
    最高法院27年上字第2615號判例、95年5月23日刑事庭第8次
    會議決議意旨參照）。同此意旨，本件被告犯行後，毒品危
    害防制條例已有變更，依前揭說明，有新舊法比較之必要。
    而被告行為時之毒品危害防制條例第4條第1項係規定：「製
    造、運輸、販賣第一級毒品者，處死刑或無期徒刑；處無期
    徒刑者，得併科新臺幣一千萬元以下罰金」；行為後已修正
    為：「製造、運輸、販賣第一級毒品者，處死刑或無期徒刑
    ；處無期徒刑者，得併科新臺幣二千萬元以下罰金」，至於
    行為時即修正前毒品危害防制條例第4條第2項之規定為：「
    製造、運輸、販賣第二級毒品者，處無期徒刑或七年以上有
    期徒刑，得併科新臺幣七百萬元以下罰金」，修正後毒品危
    害防制條例第4條第2項則規定：「製造、運輸、販賣第二級
    毒品者，處無期徒刑或七年以上有期徒刑，得併科新臺幣一
    千萬元以下罰金」。修正後之條文，將併科罰金之數額提高
    ，顯然適用修正前之規定較有利於被告，是依刑法第2條第1
    項之規定及前揭最高法院判例及決議綜其全部罪刑新舊法比
    較之結果，應適用較有利被告之修正前毒品危害防制條例之
    規定。
(二)按海洛因、甲基安非他命分係毒品危害防制條例第2條第2項
    第1款、第2款所列之第1、2級毒品，是核被告所為，就附表
    編號1部分，係犯修正前毒品危害防制條例第4條第1項之販
    賣第1級毒品罪及同條例第4條第2項之販賣第2級毒品罪；就
    附表編號2、3部分，均係犯修正前同條例第4條第2項之販賣
    第2級毒品罪。又被告販賣海洛因、甲基安非他命前持有海
    洛因、甲基安非他命之低度行為，均為其販賣海洛因、甲基
    安非他命之高度行為所吸收，均不另論罪。另被告於附表編
    號1所示同時販賣海洛因及甲基安非他命予丙○○1次，並收
    取1,500元，係以1行為同時觸犯2罪名，為想像競合犯，應
    依刑法第55條規定，從一重之販賣第1級毒品罪處斷，另與
    附表編號2、3之罪，犯意各別，行為互異，應分論併罰。至
    於公訴意旨就本件多次販賣毒品犯行認均應論以集合犯（見
    本院(二)卷第91頁），惟94年2月2日修正，95年7月1日施行之
    刑法，基於刑罰公平原則之考量，杜絕僥倖之犯罪心理，避
    免易致鼓勵犯罪之誤解，已刪除第56條連續犯之規定。該修
    正理由之說明，謂「對繼續犯同一罪名之罪者，均適用連續
    犯之規定論處，不無鼓勵犯罪之嫌，亦使國家刑罰權之行使
    發生不合理之現象」、「基於連續犯原為數罪之本質及刑罰
    公平原則之考量，爰刪除有關連續犯之規定」等語，即係將
    本應各自獨立評價之數罪，回歸本來就應賦予複數法律效果
    之原貌，又觀諸毒品危害防制條例所定販賣毒品罪之構成要
    件文義，實無從認定立法者本即預定該犯罪之本質，必有數
    個同種類行為而反覆實行之集合犯行，故販賣毒品罪，應非
    集合犯之罪。就刑法修正施行後多次販賣毒品之犯行，採一
    罪一罰，始符合立法本旨（最高法院96年度第9次刑庭會議
    決議、同院97年度臺上字第2046號、第873號判決意旨參照
    ）。是公訴意旨關於集合犯之見解，容有未洽，併以說明。
(三)再者，犯毒品危害防制條例第4條第1項之販賣第1級毒品罪
    者，若不分犯罪情節輕重，概處以該罪之法定刑，難免輕重
    失衡，倘有情輕法重情形，於裁判時自得適用刑法第59條酌
    量減輕其刑，以避免過嚴之刑罰（司法院大法官釋字第263
    號解釋意旨參照）。查本案被告因一時貪念而販賣海洛因予
    他人，致罹重典，然其本件查獲販賣海洛因之對象僅丙○○
    1人，並非向多眾為之，販賣次數僅1次，係供給予平日有施
    用毒品習慣者，以解其毒癮，不若專門大量走私進口或長期
    販賣毒品之「大盤」、「中盤」等以販毒維生之毒梟惡性之
    重大，衡以毒品危害防制條例第4條第1項規定之法定最低本
    刑為無期徒刑，觀諸被告上開犯罪情狀，在客觀上足以引起
    一般之同情，認為確可憫恕，若即予宣告法定最低度之刑，
    猶嫌過重，依刑法第59條規定減輕其刑。
(四)爰審酌被告國中畢業之智識程度，不思以正途獲取所需，竟
    販賣海洛因及甲基安非他命供他人施用，以圖獲利，戕害他
    人身體健康，罔顧他人健康，且對社會治安亦有潛在之危害
    ，又犯後否認犯行，惟本件查獲販賣毒品之期間非長、販賣
    對象僅2人，以其本件犯罪情節而論，惡性尚非重大不赦，
    再衡被告自承與母親、妻、女兒、兒子同住，開設網咖之家
    庭、經濟狀況等一切情狀，分別量處如主文所示附表編號1
    至3所載之刑，並定其應執行之刑，以資懲儆。
三、沒收部分
(一)按毒品危害防制條例第19條第1項有關沒收供犯罪所用或因
    犯罪所得財物之規定，係採義務沒收主義，不以當場搜獲扣
    押者為限，又因其並無「不問屬於犯人與否，沒收之」之特
    別規定，自仍以沒收物屬於犯人所有者為限，始得依該規定
    予以沒收（最高法院93年度臺上字第1218號判決意旨參照）
    。本件被告於附表編號1所示同時販賣海洛因、甲基安非他
    命1次予丙○○、附表編號2、3所示販賣甲基安非他命2次予
    丁○○，其販賣毒品所得共計為5,500元，揆諸前揭判決意
    旨，上開販賣毒品所得雖未經扣案，均仍應依毒品危害防制
    條例第19條第1項規定併宣告沒收，如全部或一部不能沒收
    時，應以其財產抵償之。
(二)至於行動電話SIM卡於開通上線後，即屬申請人所有（司法
    院97年5月6日院臺廳刑一字第0970009760號函示可為參照）
    ，本件被告使用之門號0000000000號行動電話1支，係乙○○申辦，此有電話資料查詢1份存卷為參（見本院(二)卷第131
    頁），然證人乙○○於本院審理時到庭具結證稱：將手機交
    予綽號「土龍」之人使用，「土龍」好像是涂國良，被告於
    98年2月份有告知該手機由其使用等語（見本院(二)卷第50、6
    1頁），被告雖於警詢時亦坦認：使用0000000000號行動電
    話等語（見警(一)卷第2頁），然於本院審理時供稱：該門號
    手機好像不見，不曉得涂國良當初交付手機係要給伊還是借
    伊，也忘記有無將手機還給涂國良等語（見本院(二)卷第73頁
    ），即依卷內積極證據，該行動電話未據扣案，亦無法證明
    「土龍」交付該行動電話予被告使用係移轉所有權，抑或使
    用借貸、租賃關係，難認確屬被告所有，且非違禁物，未予
    沒收對公共利益應無影響，是不予諭知沒收。至於另扣獲序
    號000000000000000、000000000000000之行動電話2支、聯
    絡簿2本，核與本件販賣毒品無涉，非供本件犯行所用，與
    本案之犯罪事實均無關連性，均不為沒收之宣告。
乙、不另為無罪部分
一、公訴意旨另以：被告基於販賣海洛因之犯意，於98年2月間
    ，在嘉義縣東石鄉南橋附近，分別販賣價格500元、1,000元
    之海洛因各1包予甲○○；另基於販賣甲基安非他命之犯意
    ，於98年2月間及3月上旬某日，在嘉義市○○○路湖子內附
    近某處、嘉義縣水上鄉中莊村中莊345號丁○○住處，販賣
    價格均為2,000元之甲基安非他命各1包予丁○○；又於98年
    2月下旬某日，在嘉義縣朴子市朴子公園旁之福懋加油站前
    ，販賣500元之甲基安非他命1包予乙○○，認被告此部分涉
    犯毒品危害防制條例第4條第1項、第2項之罪嫌云云。
二、按犯罪事實應依證據認定之，無證據不得認定犯罪事實，又
    不能證明被告犯罪或其行為不罰者，應諭知無罪之判決，刑
    事訴訟法第154條第2項、第301條第1項分別定有明文。次按
    認定犯罪事實所憑之證據，無論係直接證據或間接證據，其
    為訴訟上之證明，須於通常一般之人均不致有所懷疑，而得
    確信其為真實之程度者，始得據為有罪之認定，倘其證明尚
    未達到此一程度，而有合理之懷疑存在，復無其他調查途徑
    可尋，法院即應為無罪之判決，最高法院76年臺上字第4986
    號判例意旨可資參照。另施用毒品者，其所稱向某人購買之
    供述，須補強證據以擔保其供述之真實性。良以施用毒品者
    其供述之憑信性本不及於一般人，況施用毒品者其供出來源
    ，因而破獲者，法律復規定得減輕其刑，其有為偵查機關誘
    導、或為邀輕典而為不實之陳述之可能，其供述之真實性自
    有合理之懷疑。是認施用毒品者關於其向某人購買毒品之供
    述，必須補強證據佐證，以擔保其供述之真實性，俾貫徹刑
    事訴訟無罪推定及嚴格證明之基本原則。而所謂補強證據，
    指其他有關證明施用毒品者之關於毒品交易供述真實性之相
    關證據而言，必須與施用毒品者關於毒品交易之供述，具有
    相當程度之關連性，而足使一般人對施用毒品者關於毒品交
    易之供述，並無合理之懷疑存在，而得確信其為真實，始足
    當之。
三、公訴意旨認被告前揭販賣海洛因、甲基安非他命罪嫌，無非
    各係以證人甲○○、丁○○、乙○○之證述，並有犯罪嫌疑
    人指認紀錄表及扣案之行動電話、聯絡簿為其依據。訊據被
    告矢口否認前揭犯行，辯稱：不認識甲○○、乙○○，與丁○○有債務糾紛，不知為何其等指認伊販毒等語。
四、經查：
(一)證人甲○○於偵查中具結證稱：98年2月間向綽號「大粒」
    之男子購買海洛因2次，以門號0000000000號行動電話撥打
    「大粒」使用之門號0000000000號行動電話聯絡，相約在嘉
    義縣東石鄉南橋下魚塭交易，價格分別為500元、1,000元等
    語（見偵查卷第38頁），於本院審理時則具結證述：沒有向
    他人購買毒品，沒見過「大粒」，警詢時警方拿筆錄給伊看
    ，告以「大粒」有毒品賣給伊，才陳述有向「大粒」購買毒
    品，檢察官訊問時亦按照警詢之陳詞為之；知道「大粒」之
    電話係友人告知「大粒」要購買海產，有跟「大粒」以電話
    聯絡購買海產事宜等語（見本院(一)卷第102至104、110頁）
    ，甲○○於本院審理時翻異前證，然對於有以門號00000000
    00號行動電話撥打「大粒」使用之門號0000000000號行動電
    話聯絡乙事，則證述同一，惟本件經警方依法通訊監察被告
    使用之門號0000000000號行動電話，並無任何與甲○○使用
    之前揭行動電話聯絡紀錄，且僅於2月下旬有通話紀錄，但
    均未接通，此有嘉義縣警察局98年10月9日嘉縣警刑偵二字
    第0980044164號函檢送之通聯紀錄在卷為佐（見本院(一)卷第
    141、143頁），既無任何通聯紀錄可佐，甲○○前揭證詞是
    否屬實，不無疑問。
(二)證人丁○○於偵查中雖具結證述：98年2月向被告購買2次毒
    品，在嘉義市○○路湖子內附近交易，於98年3月初及3月下
    旬各1次，係拿到伊住處，每次2,000元，均撥打門號000000
    0000號行動電話跟被告聯絡等語（見偵查卷第19頁），於本
    院審理時則具結證稱：2月份向被告拿毒品2次，1次係通訊
    監察譯文所示之98年2月7日，另1次忘記係何日，98年3月拿
    2次，1次係通訊監察譯文所示98年3月18日通聯後，另1次係
    3月初等語（見本院(一)卷第95頁；本院(二)卷第21、22頁），
    依丁○○之證述，均係以前揭行動電話與被告聯絡購買交付
    毒品事宜，惟除前揭認定確有購買甲基安非他命事實，即通
    訊監察譯文所示之98年2月7日、98年3月18日通聯外，其餘2
    次均於通訊監察期間，惟卷內並無相關之譯文可為佐證，丁○○所為98年2月初及3月初均有向被告取得毒品之證詞，是
    否可信，亦不無疑問。
(三)至於證人乙○○於偵查中具結證陳：98年2月下旬撥打門號
    0000000000號行動電話，剛開始不知道該門號係「大粒」使
    用，向其表示要買500元甲基安非他命，約在朴子公園旁之
    福懋加油站交易，但不是「大粒」前來交易，係其友人交付
    毒品；由「土龍」告知「大粒」有在販賣毒品等語（見偵查
    卷第55、56頁），於本院審理時具結證稱：不記得何時撥打
    門號0000000000號行動電話，係「大粒」接電話，友人出面
    交貨，好像共買2次，均以公共電話聯絡，「大粒」友人過
    來時有再以行動電話聯絡等語（見本院(二)卷第60至62頁），
    雖均證稱向「大粒」購買毒品，然既於通訊監察期間，卷內
    卻無任何通訊監察紀錄可憑，且乙○○對於購買次數前後證
    述不同，是否屬實，亦非無瑕疵可指。
(四)又甲○○、丁○○、乙○○之指認紀錄表雖均指認被告確為
    販賣毒品之人，然此部分並無法佐證上開證人之證詞，復又
    無其他積極證據堪為擔保或推斷證人證詞之真實性，此部分
    容仍有合理之懷疑存在，應從有利被告之認定，而無從遽以
    甲○○、丁○○、乙○○之單一指述，率即認定被告之犯行
    。
五、末公訴案件犯罪證據之蒐集，及提起公訴後，對犯罪事實之
    舉證責任及指出證明之方法，均屬檢察官之職責，原則上法
    院僅於當事人之主張及舉證範圍內進行調查證據，經法定程
    序調查證據之結果，認已足以證明犯罪事實時，始得為犯罪
    事實之認定。若其為訴訟上之證明，於通常一般人仍有合理
    之懷疑存在，尚未達於可確信其真實之程度者，在該合理懷
    疑尚未剔除前，自不能為有罪之認定。法院不得以偵查機關
    關於某種犯罪之調查不易，即放棄上開原則之堅持，致有違
    背刑事訴訟無罪推定及嚴格證明之原則，其理甚明（最高法
    院94年度臺上字第2033號判決意旨參照）。販賣毒品行為固
    有交易期間短暫、方法隱密、對象單純，致查獲不易、搜證
    困難之特性，惟法院不得因此放棄或減低對於犯罪構成要件
    應予嚴格證明之堅持。尤其數罪併罰案件，因其所涉及之訴
    訟客體有數個以上，各個犯罪事實均須有補強證據，不得籠
    統為同一之觀察。綜前所述，除證人甲○○、丁○○、乙○○之證詞外，並無其他積極證據可資佐證公訴意旨所指被告
    販賣海洛因予甲○○及販賣甲基安非他命予丁○○、乙○○
    等犯行，此部分尚無從使本院獲得被告有罪之心證，依「罪
    疑有利被告」之法則，應認其犯罪嫌疑不足，然因該無法證
    明之部分縱成立犯罪，公訴意旨認各與上開經本院論罪科刑
    之附表所示各罪，分別具有集合犯之實質上一罪關係，就此
    爰不另為無罪之諭知，併以敘明。
據上論斷，應依刑事訴訟法第299條第1項前段，毒品危害防制條
例第4條第1項、第2項（均修正前）、第19條第1項、刑法第2條
第1項前段、第11條、第55條、第59條、第51條第5款，判決如主
文。
本案經檢察官侯德人到庭執行職務。
中    華    民    國    99    年     1    月    20    日
                  刑事第二庭審判長法  官  沈福財
                                  法  官  卓春慧
                                  法  官  林青怡
以上正本證明與原本無異。
如不服本判決應於收受判決後10日內向本院提出上訴書狀，並應
敘述具體理由；其未敘述上訴理由者，應於上訴期間屆滿後20日
內向本院補提理由書（均須按他造當事人之人數附繕本）「切勿
逕送上級法院」。
中    華    民    國    99    年     1    月    20    日
                                  書記官  李佳惠
附錄本案論罪科刑法條
修正前毒品危害防制條例第4條
製造、運輸、販賣第一級毒品者，處死刑或無期徒刑；處無期徒
刑者，得併科新臺幣 1 千萬元以下罰金。
製造、運輸、販賣第二級毒品者，處無期徒刑或 7 年以上有期徒
刑，得併科新臺幣 7 百萬元以下罰金。
製造、運輸、販賣第三級毒品者，處 5 年以上有期徒刑，得併科
新臺幣 5 百萬元以下罰金。
製造、運輸、販賣第四級毒品者，處 3 年以上 10 年以下有期徒
刑，得併科新臺幣 3 百萬元以下罰金。
製造、運輸、販賣專供製造或施用毒品之器具者，處 1 年以上 7
年以下有期徒刑，得併科新臺幣 1 百萬元以下罰金。
前五項之未遂犯罰之。
【附表】被告販賣海洛因、甲基安非他命犯行及論罪科刑（貨幣
單位：新臺幣）
┌─┬───┬────┬─────┬───────┬─────────┐
│編│對象  │時間    │交易地點  │價格/數量     │論罪科刑          │
│號│      │        │          │              │                  │
├─┼───┼────┼─────┼───────┼─────────┤
│1 │丙○○│98年2月 │嘉義市吳鳳│海洛因（1包） │戊○○販賣第一級毒│
│  │      │7日凌晨 │南路365巷 │及甲基安非他命│品，處有期徒刑拾伍│
│  │      │2時58分 │7號丙○○ │（1包）共計   │年拾月，販賣毒品所│
│  │      │25秒通聯│住處附近  │1,500元       │得新臺幣壹仟伍佰元│
│  │      │後      │          │              │沒收，如全部或一部│
│  │      │        │          │              │不能沒收時，以其財│
│  │      │        │          │              │產抵償之。        │
├─┼───┼────┼─────┼───────┼─────────┤
│2 │丁○○│98年2月 │嘉義縣水上│2,000元（1包）│戊○○販賣第二級毒│
│  │      │7日下午 │鄉中庄村中│              │品，處有期徒刑柒年│
│  │      │1時26分 │庄345號賴 │              │陸月，販賣毒品所得│
│  │      │30秒通聯│嘉泰住處  │              │新臺幣貳仟元沒收，│
│  │      │後之某時│          │              │如全部或一部不能沒│
│  │      │        │          │              │收時，以其財產抵償│
│  │      │        │          │              │之。              │
├─┤      ├────┼─────┼───────┼─────────┤
│3 │      │98年3月 │同上      │2,000元（1包）│戊○○販賣第二級毒│
│  │      │18日上午│          │              │品，處有期徒刑柒年│
│  │      │6時36分 │          │              │陸月，販賣毒品所得│
│  │      │32秒通聯│          │              │新臺幣貳仟元沒收，│
│  │      │後之某時│          │              │如全部或一部不能沒│
│  │      │        │          │              │收時，以其財產抵償│
│  │      │        │          │              │之。              │
└─┴───┴────┴─────┴───────┴─────────┘

司法院資訊處製作；財團法人民間司法改革基金會備份。
